【裁判字號】    90,上訴,2478
【裁判日期】    900918
【裁判案由】    殺人未遂等
【裁判全文】
臺灣高等法院刑事判決                            九十年度上訴字第二四七八號
    上  訴  人
    即  被  告  丁○○
    選任辯護人  吳啟孝
                范惇
                江國棟
右上訴人因殺人未遂等案件，不服臺灣台北地方法院九十年度訴字第四四七號，中華
民國九十年六月十九日第一審判決（起訴案號：臺灣台北地方法院檢察署九十年度偵
字第四三九五號）提起上訴，本院判決如左：
    主  文
上訴駁回。
    事  實
一、丁○○係址設台北市○○○路○段一號十四樓世界聯合通運有限公司（下稱聯合
    通運公司）之靠行車司機（汽車所有人為丁○○之同居人黃桂金），因該靠行車
    與聯合通運公司有車資給付之爭執，丁○○多次找該公司總經理戊○○催討卻未
    獲置理，引致丁○○不滿，遂於九十年三月六日清晨六時許，酒後藉酒力壯膽（
    未達心神喪失或精神耗弱程度），先購置尖刀一把（非管制之刀械），藏放於腰
    間，併攜帶塑膠棍棒一支，於該日八時五十分許，至聯合通運公司欲找戊○○理
    論；丁○○進入上址辦公室後，不發一語，即持塑膠棒隔桌毆打戊○○頭部（未
    成傷），然塑膠棒旋遭戊○○奪下，丁○○竟因羞憤頓萌生殺人之犯意，更繞桌
    趨前，自腰間抽出前開尖刀朝戊○○臉部砍殺，其間更出言表示要殺死戊○○及
    其家人，戊○○迫於無奈，乃以右手臂格擋，為奪取該刀，並與丁○○扭打，致
    受有面部撕裂傷多處、左小腿撕裂，胸部及腹部挫傷、右食指曲指深肌斷裂、左
    手臂擦傷等割裂傷（其後更因右眼角膜磨損及眼瞼裂傷接受手術，右食指曲指深
    肌斷裂部分，並致右食指遠端指節僵直，近端指節彎曲小於三十度）。嗣丁○○
    遭戊○○壓制於地上，幸經公司同事報警當場查獲，並扣得丁○○所有供殺人用
    之尖刀一把。戊○○則經送醫急救，始倖免於難。
二、案經被害人戊○○訴由台灣台北地方法院檢察署檢察官偵查起訴。
    理  由
一、訊之被告丁○○坦承因不滿聯合通運公司未給付車資，於右開時間，酒後購買前
    述尖刀，藏放於腰間，併攜帶塑膠棒一支，至該公司找告訴人戊○○理論，到達
    後即不發一語，持塑膠棒毆打戊○○，遭戊○○奪下，即自腰間抽出該把尖刀，
    作勢要殺戊○○等事實，惟矢口否認有殺人之行為，辯稱：因戊○○比伊高大，
    伊怕打不過戊○○，才攜帶該刀自衛，伊抽出該刀作勢要殺時，戊○○即上前搶
    刀，伊未有砍殺之動作，戊○○身上所受之刀傷，乃因搶刀所致云云。惟查﹕
（一）右揭事實迭據戊○○於警訊、偵查及審理中指述明確，與在場證人乙○○、甲○○、丙○○於警訊、原審或本院訊問時指證之情節，亦多相符；而戊○○為
      格擋、奪取被告手上尖刀及與被告扭打致受有前述割裂傷之事實，亦有台北市
      立忠孝醫院驗傷診斷書二紙、診斷證明書三紙在卷可稽（見偵卷第十二頁、原
      審卷第九三、九四、九八頁及本院卷）。此外，更有尖刀一把、現場照片及戊○○受傷之照片可憑（見偵卷第十七至二二頁及本院卷內之照片）。而扣案尖
      刀上所遺留之血跡、現場地面之血跡與告訴人大腿血跡，經比對ＤＮＡ之ＳＴ
      Ｒ型別相同之事實，亦經內政部警政署刑事警察局鑑驗無訛，有鑑驗書附卷可
      稽（見偵卷第三八頁）。被告獲案後吐氣所含酒精成分為每公升零點五六毫克
      之事實，更有測定單可按（見偵卷第九頁）。
（二）被告雖辯稱：伊對戊○○未有砍殺之動作，伊作勢要殺時，戊○○即上前搶刀
      云云。惟查，被告於警訊時已供稱﹕「戊○○就將我帶去之木根（棍）搶下，
      於是我就持預藏之尖刀，朝戊○○之臉部砍過去，戊○○就用單手捉住我持刀
      之右手，並扭打在地﹕﹕﹕」等語（見偵卷第五頁反面），所辯僅作勢要殺，
      未有砍殺動作云云，是否可信，已非無疑。次查在場目擊之證人乙○○證稱﹕
      被告於塑膠棒被戊○○奪下後，即抽出尖刀朝戊○○之眼睛部位砍下，被告有
      砍殺之動作，戊○○才會自衛等語（見本院九十年八月二十日筆錄第四頁、原
      審卷第三八頁）；戊○○亦指被告持刀朝伊臉部刺出後，伊始出手格擋，伊所
      受之前述傷害係於格擋、奪刀時所致等語（見本院同上筆錄第六頁、原審卷第
      八六頁）。互核二人所述與被告於警訊時所供並無不合。足證被告所辯其僅作
      勢無砍殺動作云云，不可採信。又查被告進入辦公室並以塑膠棒擊打戊○○時
      ，與戊○○間猶隔有辦公桌一張，但塑膠棒被奪下後，被告即抽出尖刀，繞桌
      趨前刺殺原在內側之戊○○之事實，已經戊○○及證人乙○○於本院訊問時指
      證明確（見本院九十年八月二十日筆錄第四、六頁、同年九月四日筆錄第七、
      八頁），且有戊○○於本院所提之照片及現場位置圖可按。觀諸該照片及現場
      位置圖，可知戊○○坐位處，確有大量血跡，而被告以塑膠棒擊打戊○○處，
      與戊○○坐位，尚有數步距離。可知被告於塑膠棒被搶下並抽出尖刀後，確意
      在趨前刺殺戊○○，否則戊○○如何在其坐位處搶刀、與被告扭打並致受傷？
      依上所述，除被告所辯僅舉刀作勢為不可採外，亦可見係被告有刺殺動作後，
      戊○○始被迫格擋、奪刀。
（三）再查，被告雖否認有殺人犯意。然被告邊砍殺邊以台語說「給你死，給你死」
      、「全家給你死」，經戊○○壓制於地上後，猶稱「不要讓我起來，讓我起來
      ，照樣殺你」等語，已經告訴人於警訊及本院審理中指陳不移（見原審卷第八
      八頁、偵卷第十頁反面）。證人乙○○於原審訊問時亦結證稱：「（扭打過程
      中）他（被告）說要給告訴人死，要給告訴人全家死，被制止的時候也有講」
      等語（見原審卷第三三、三四頁）；於本院訊問時仍為相同之證述（見本院九
      十年八月二十日筆錄第八頁）。對照扣案尖刀，刀刃長達二八點八公分，單面
      開鋒（見原審卷第一０二頁台北市政府警察局函），鋒利無比，有該把小武士
      刀及照片為憑（見偵卷第十九、二三頁），不慎碰觸，恐即受傷害，遑論蓄意
      持以刺人，尤以對極盡脆弱之臉部為之，更將造成致命之傷害；苟被告攜帶該
      刀係為自衛，於棍棒遭戊○○奪下後，理應即停止尋釁行為，其進而自腰間抽
      出該刀，朝脆弱足以致命之戊○○臉部刺出，並發出「要給你死」等話語，於
      被壓制後猶不罷休，顯現其以塑膠棒擊打告訴人不成後，因羞怒而萌殺意。因
      之戊○○所受之本件傷害，雖係於格擋、奪刀及扭打中造成，然被告殺人之意
      堅定，已極明確。被告所辯其無殺人犯意，若有意殺人無另持塑膠棒之必要，
      其持刀係因恐遭戊○○擊打云云，顯不足採。
（四）被告雖另以戊○○於警訊、原審及本院訊問時及乙○○於原審及本院訊問時之
      指證，前後反覆、互相矛盾，與事理及經驗法則有違，認不可採信云云。然按
      告訴人、證人之陳述有部分前後不符，或相互間有所歧異時，究竟何者為可採
      ，法院仍得本其自由心證予以斟酌，非謂一有不符或矛盾，即應認其全部均為
      不可採信；尤其關於行為動機、手段及結果等之細節方面，告訴人之指陳，難
      免故予誇大，證人之證言，有時亦有予渲染之可能；然其基本事實之陳述，若
      果與真實性無礙時，則仍非不得予以採信（見七十四年台上字第一五九九號判
      例）。經查乙○○於原審訊問時固證稱﹕「被告有拿刀作勢要殺，戊○○
      才會去搶﹕﹕﹕」（見原審卷第三八頁）。然乙○○於法官緊接訊問「有無看
      到砍殺動作？」時，已即答稱﹕「有，戊○○才會有自衛動作」，又稱是被告
      拿刀砍出戊○○去擋刀子才受傷（見同上卷頁）。況被告持刀對戊○○臉部有
      行刺之動作，非惟已經被告於警訊時供述甚明，戊○○及證人乙○○另於警訊
      及本院訊問時已指證明確，均如前述，因之證人乙○○固一度有不甚明確之證
      述，實無礙於被告殺人行為之認定。次查，乙○○於原審證稱，被告拿出刀子
      時，都未講話，就跟戊○○扭打在一起，在扭打時有說要戊○○死，要戊○○
      全家人死等語（見原審卷三三、三四頁）；於本院訊問時謂﹕「就是拿刀子在
      刺的時候講，不是拿棍棒的要打的時候」（見本院九十年八月二十日筆錄第八
      頁）。對照前後所述，就揚言欲致告訴人死亡之時間，雖有些微差異。然乙○○在此之前即已證指「在打的時候有講」（見本院卷同上頁），與「在刺的時
      候講」，實僅係用語之不同，亦不影響於被告於持刀與戊○○扭打間曾揚言意
      欲刺死告訴人之事實。又戊○○雖始終堅指被告抽出尖刀後，利用其將塑膠棒
      放下之際，以正握方式，自其右後方朝其腹部刺出第一刀，其後再以反握方式
      ，朝臉部刺出第二刀云云。然其時正坐在戊○○桌旁之乙○○則證稱，被告之
      塑膠棒被搶下後，伊見被告自身上抽出刀子並繞過其身旁，戊○○將塑膠棒放
      置地上轉過來的時候，被告持刀以反握方式，朝戊○○之眼睛部位刺，伊曾出
      聲說有刀子等語（見本院九十年八月二十日筆錄第三至十三頁）。與戊○○所
      述尚有朝腹部刺出之第一刀者，並不相同。查乙○○雖稱其當時害怕不敢看，
      故未看到戊○○所講的第一刀云云（見本院同上筆錄第十二、十三頁）。然觀
      戊○○所提之相關位置圖（此並為被告所不否認─見本院九十年九月四日筆錄
      第八頁及筆錄後所附圖面），乙○○坐在戊○○之桌旁，被告原與戊○○隔桌
      相對，被告欲刺殺戊○○確應繞經乙○○身旁；對照乙○○前述，顯目睹全部
      過程，甚且尚能出聲示警，可知乙○○所述之案發經過為可採信；至於戊○○
      所指之正握之第一刀，衡情應係被告盛怒下未反握刺出前之持刀動作，戊○○
      猝遭襲擊，放下塑膠棒回身時見被告持刀相對，誤以為被告刺其腹部，應有可
      能。而乙○○所謂因害怕不敢看，故未看到戊○○所講的第一刀云云，因與事
      實不符，自無足取。此外亦無其他證據證明被告曾先朝戊○○腹部刺殺，自不
      能率予認定。被告雖再以戊○○奪下塑膠棒後，理應順勢丟開，豈會緩慢放下
      ，並有餘裕勸被告坐下及令員工走開？與乙○○所證塑膠棒被奪下與抽出尖刀
      係接續動作等情，亦不相符云云。查被告於以塑膠棒擊打戊○○時，二人原隔
      桌相對，此為被告所不否認，則戊○○搶下塑膠棒後，勸被告坐下談並令員工
      走開，並不違常情。且乙○○於原審及本院訊問時雖均指被告於塑膠棒被奪下
      後即抽出尖刀，其時中間無阻隔物等語（見原審卷第三九頁、本院九十年八月
      二十日筆錄第三、四頁）。然被告既尚須繞桌趨前，自有短暫之空擋，與乙○○所形容之接續，實無扞格。縱戊○○與乙○○所述時間先後稍有出入，實亦
      不影響於事實之認定。
（五）末查，被告供稱，當日清晨六時許，其飲下乙瓶「玉泉清酒」。被告獲案後測
      得之酒精吐氣濃度為○．五六ＭＧ／Ｌ之事實，亦如前述。然被告就其如何先
      喝酒，其後前往買刀，隨即前往上址辦公室，均能正確供述。因之酒後之酒精
      吐氣濃度雖達○．五ＭＧ／Ｌ時，雖可能有反應較慢、感覺減低之情形（見行
      政院國軍退除役官兵輔導委員會台北榮民總醫院八十八年八月五日（八八）北
      總內字第二六八六八號函之附件）。然此為酒後之行動及知覺之反應，未必影
      響於意思狀態。觀被告進入辦公室後之擊打、刺殺之過程，行為時其知覺、理
      會，與常人並無差異，實難認其有精神耗弱情形。縱被告之精神狀態較未飲酒
      時為差，但被告既係借酒力壯膽，仍屬原因自由之行為，不得主張減輕其刑，
      應予說明。應附帶一提者是，被告雖指受僱聯合通運公司，該公司曾積欠薪資
      云云。然實係被告之同居人黃桂金向聯合通運公司購車並靠行該公司，且由被
      告任司機，聯合通運公司之支付對象均為黃桂金，並未對被告個人有積欠，此
      經本院調查明確，亦為被告所不否認（見本院同上筆錄第八至十頁）。亦即被
      告之犯罪動機，係主觀上誤認聯合通運公司對黃桂金之負欠即為對其本人之負
      欠，一併敘明。
（六）綜上所述，被告殺人犯意及行為已明，所辯各節，係卸責之詞，不足採信，本
      案事證明確，被告犯行堪以認定。
二、核被告所為，係犯刑法第二百七十一條第二項、第一項之殺人未遂罪。被告著手
    於殺人行為之實施未致戊○○死亡之結果為未遂犯，依法減輕其刑，（本刑死刑
    部分減為無期徒刑或十五年以下，十二年以上有期徒刑；本刑無期徒刑部分減為
    七年以上有期徒刑；本刑為期徒刑部分則減輕其刑二分之一）。被告於刺殺戊○○之行為中，雖曾出言恫嚇，戊○○並因前述原因而受有傷害。然該等行為，實
    已包含於被告殺人之同一意念中，縱另合於刑法恐嚇及傷害罪之構成要件，仍應
    視為殺人未遂之部分行為，不另論罪。又扣案尖刀一把，係供殺人犯罪所用之物
    ，且屬被告所有，應宣告沒收；至於另扣案之塑膠棍棒一支，並非供殺人犯罪所
    用之物，毋庸為沒收之諭知。原審以被告罪證明確，適用刑法第二百七十一條第
    二項、第一項、第二十六條前段、第三十八條第一項第二款之規定，並敘明本案
    尖刀非槍砲彈藥刀械管制條例第十四條第三項定之管制刀械之理由，認公訴人關
    於此部分之起訴，原應為無罪之諭知，但因公訴人認此部分與上開論處被告殺人
    未遂行為部分，有牽連犯之裁判上一罪之關係，爰不另為無罪之諭知。再審酌被
    告之品行，所用之方法、手段，告訴人受傷之程度，被告僅因些微財物細故，即
    為殺人之行為，嚴重影響社會治安，所生之危害重大，但被告係一智識程度不高
    之人，因一時衝動而為偏差之處理財務糾紛行為暨犯罪後之態度等一切情狀，量
    處有期徒刑五年六月，並宣告沒收扣案尖刀，認事用法及量刑均無不當。被告上
    訴否認有殺人犯行，指摘原判決不當，為無理由，應予駁回。
據上論斷，應依刑事訴訟法第三百六十八條，判決如主文。
本案經檢察官鍾鳳玲到庭執行職務。
中      華      民      國      九十      年      九      月    十八    日
                              台灣高等法院刑事第七庭
                                  審判長法  官  吳  啟  民
                                        法  官  施  俊  堯
                                        法  官  林  瑞  斌
右正本證明與原本無異。
如不服本判決應於收受送達後十日內向本院提出上訴書狀，其未敘述上訴之理由者並
得於提起上訴後十日內向本院補提理由書（均須按他造當事人之人數附繕本）
                                        書記官  丁  淑  蘭
中    華    民    國      九十    年       九       月       十九       日
附錄本判決論罪科刑法條：
刑法第二百七十一條
殺人者，處死刑、無期徒刑或十年以上有期徒刑。
前項之未遂犯罰之。
預備犯第一項之罪者，處二年以下有期徒刑。


司法院資訊處製作；財團法人民間司法改革基金會備份。
